臺灣高等法院刑事判決　　　　　　　　94年度上訴字第2612號
上　訴　人　臺灣基隆地方法院檢察署檢察官
上　訴　人
即　被　告　甲○○
選任辯護人　吳啟孝律師
　　　　　　范惇律師
　　　　　　陳家淳律師
上列上訴人，因被告重傷害案件，不服臺灣基隆地方法院，94年
度訴字第229號，中華民國94年7月4日第一審判決（起訴案號：
臺灣基隆地方法院檢察署94年度偵字第212號），提起上訴，本
院判決如下：
    主  文
原判決撤銷。
甲○○傷害人之身體，因而致重傷，處有期徒刑伍年。
    事  實
一、甲○○與陳德喜有勞資糾紛，陳德喜乃偕同友人黃俊賢於民
    國（下同）93年12月10日上午10時許，至甲○○位於基隆市
    ○○街251巷1弄31號之住處追討工資。雙方於商討過程中，
    氣氛火爆，甲○○一時氣憤，於客觀上能預見持玻璃杯毆擊
    他人眼部有致人失明危險可能之情形下，竟基於普通傷害之
    犯意，自陳德喜身後，持玻璃杯欲毆打陳德喜右後腦部，適
    陳德喜頭部稍向右轉，玻璃杯直接擊中陳德喜右眼部，因近
    距離毆擊力道甚大，玻璃杯應聲破裂，致使陳德喜右眼鞏膜
    破裂、右眼瞼多處撕裂傷及右眼前房積血，經警呼叫救護車
    將陳德喜緊急送醫急救，發覺其右眼球破裂併視網膜剝離、
    右眼瞼撕裂傷、右眼鼻淚管斷裂，嗣後經醫院接續進行右眼
    鞏膜修補、眼瞼縫合手術及右眼坦部玻璃體切除術等複雜手
    術，陳德喜之右眼視力仍處於無光感，右眼視力完全毀敗失
    明，而達重大不治之重傷害程度。
二、案經被害人陳德喜訴由基隆市警察局第二分局報請臺灣基隆
    地方法院檢察署檢察官偵查起訴。
    理  由
一、訊據上訴人即被告甲○○矢口否認有何故意傷害之犯行，於
    原審偵審及本院審理時辯稱：當時伊正在屏風後面之飲水機
    處飲水，因陳德喜口出惡言，一時氣憤，持手中之玻璃杯往
    地下砸去，並徒手打陳德喜頭部，之後兩人就互相扭打，在
    扭打過程中，陳德喜拿起辦公桌上之另一玻璃杯要往伊頭上
    打，伊想把玻璃杯搶下來，結果玻璃杯不知為何破掉，此時
    二人都有受傷，伊也才看到陳德喜臉上流血，伊並無故意持
    玻璃杯毆打陳德喜之右眼，陳德喜眼傷可能是伊往上砸破璃
    杯時，破璃碎片噴濺至陳德喜右眼所致云云。
二、經查：
　　(一)告訴人陳德喜於警詢中指稱：是於93年12月10日上午10時
  　　許，我和黃俊賢去甲○○住處催討工資，‧‧‧我說今天
    　不發薪水的話，大家試看看，才說完，甲○○就突從我右
      後方，手持玻璃杯往我右眼砸下去；我被甲○○用玻璃杯
      直接砸向我右眼球等語（見偵查卷第8 、9 頁）。於偵查
      中指稱：我覺得甲○○是有意朝我右眼球傷害，且他的右
      手是被玻璃割傷，足見是近距離等語（見偵查卷第38頁）
      ；其於原審法院審理時指陳：我和黃俊賢要去領薪水，等
      了五分鐘後被告回來，他一進門就罵我，他說他請不到錢
      ，你急什麼，我回稱那是你的事，他邊說邊走到屋內喝茶
      ，他聽完我說的話後，就拿玻璃杯從我右後方小走道，走
      過來我的右後方，手持玻璃杯打我右眼，不是打我後腦或
      太陽穴，是直接打右眼，玻璃杯當場破裂，我眼睛裡也有
      玻璃碎片，我當場站起來，血直流在衣服上，我抓住被告
      ，我在原地用拳頭打他3下，打完後，我順手推被告到屋
      後飲水機旁，黃俊賢及被告的太太把我拉開。」等語（見
      原審法院卷94年6月15日審判筆錄），其於本院審理時陳
      稱被告係直接拿玻璃杯砸我的眼睛，我根本來不及防備等
      語，告訴人於警詢時起迄本院審理時止就被告係持玻璃杯
      近距離毆擊告訴人之指訴始終一致。
　　(二)在現場之目擊證人黃俊賢於警詢時證稱：我是於93年12月
  　　10日上午10時許，和陳德喜一起去甲○○住處催討工資，
    　‧‧‧陳德喜說今天不發薪水的話，大家試看看，這時甲
      ○○突衝過來拿玻璃杯從右後方往陳德喜右眼角處砸下去
      ，後來雙方就發生扭打，當時陳員正坐在椅子上，背對著
      走道未看清楚呂嫌手上拿著什麼東西，呂嫌就突然拿杯子
      由後方從陳員右眼角砸下去等語（見偵查卷第12頁）。於
      偵查中證稱：當天上午10時許，我和陳德喜一起去甲○○
      住處討工資，陳德喜有點口氣不好跟甲○○說，今天沒給
      試試看，當時甲○○正在倒水，聽到就突然衝過來，右手
      拿玻璃杯從陳德喜背後朝陳德喜右邊太陽穴猛力打1下，
      玻璃杯有破，陳德喜當時有轉頭的動作否則杯子應該是打
      到他的頭，而不是靠近太陽穴的地方，陳德喜受傷後，很
      生氣血流不止，還是跟甲○○吵架，並打甲○○2、3下等
      語（見偵查卷第30頁）；於原審法院審理時證稱：我和陳
      德喜到被告家，我和陳德喜是坐對面，陳德喜和被告在講
      薪水的事，陳德喜稱工錢已經拖了5天，到底何時要給，
      被告稱工程款沒下來，沒辦法給，陳德喜說這是你自己的
      問題，陳德喜說完後，被告到屋後倒開水，陳德喜說如果
      今天薪水不給你試試看，此時被告突然從後面跑過來，拿
      著杯子要打陳德喜的後腦，陳德喜頭稍微右轉，就被被告
      拿杯子打到眼睛，被告拿的是厚底的玻璃杯，玻璃杯打完
      後，就碎在地上，陳德喜先是低頭，後來抬頭時，看到臉
      上都是血。陳德喜就徒手打被告幾拳，被告就往飲水機退
      後，之後我就和被告的太太一起把陳德喜和被告拉開，‧
      ‧被告是要打陳德喜後腦，因為陳德喜頭稍微右轉一些，
      所以打到右眼等語（見原審法院卷94年6 月15日審判筆錄
      ）。告訴人固一再指訴被告係直接以玻璃杯砸其右眼，惟
      本件確係被告持玻璃杯衝至告訴人後方，而告訴人於警詢
      中供稱當時事情發生得突然，則告訴人顯無可能預先察知
      事情之瞬間情形，自不能以其係右眼被砸而逕認被告係直
      接砸其右眼。依卷附現場圖所示及證人黃俊賢、告訴人所
      述，證人黃俊賢係坐於告訴人之對面，對事情之發生經過
      能直接目擊，證人黃俊賢證稱告訴人有轉頭之動作，因此
      被告所持之玻璃杯沒有打到告訴人之後腦部而擊中告訴人
      之右眼等語，應屬可採。是本件被告係執玻璃杯近距離欲
      砸告訴人之後腦部，因告訴人轉頭而砸中其右眼，應可認
      定。
　　(三)綜觀告訴人之指述，目擊證人黃俊賢之上揭證言，再佐以
  　　現場處理警員即證人李後亮於原審法院審理結證稱：「當
    　時是所長帶班巡邏，無線電通報被告住處有人打架，我們
      就過去處理，我們是二人一網，到現場時陳德喜手摀著右
      眼站在門口，嘴巴一直朝裡面罵，黃俊賢站在旁邊，我有
      問陳德喜，他稱被被告打，我們就叫救護車將陳德喜送醫
      ，並就將被告帶回八斗子所。」、「我在屋外問完被害人
      情形後，才進入屋內，被告在屋內，我問被告為何打架，
      被告稱是為了工錢所以打架。」、「陳德喜臉部受傷，說
      是被告打的。」、「玻璃碎片散滿客廳沙發處的地上。」
      、「被告說是用玻璃杯丟陳德喜。」、「被告確實是說用
      丟的，但依我看是用玻璃杯砸的。」等語（見原審法院卷
      94年6月15日審判筆錄），製作被害人陳德喜筆錄之警員
      即證人謝張彬於原審法院審理時證稱：「（訊以當時陳德
      喜有說被告用破璃杯直接砸向他的右眼？）是。」等語（
      見原審卷94年6月15日審判筆錄）；證人即被告太太徐雁
      玲於原審審理時證稱：「（訊以當時你在屋內何處？）我
      在影印機後面的辦公室內。」、「（訊以該處可否看到案
      發情形？）我是透過玻璃看的。」、「被告一回來，就說
      今天不是發薪水的日子，工程款還沒有拿到，陳德喜就很
      不高興，就說我今天沒拿到錢你試試看，被告就很生氣，
      當時被告在飲水機喝水，我就聽到玻璃破碎的聲音，我出
      來時看到滿地都是血，地上都是碎玻璃，被告和陳德喜在
      飲水機處扭打。」、「被告是背對著我喝水，我聽到玻璃
      破裂的聲音，我才出去看，不知陳德喜如何受傷，也不知
      道玻璃杯如何破掉，當時我在辦公室內抄經，我出去看時
      ，陳德喜把被告推到飲水機牆邊，陳德喜把被告手舉高，
      兩人的手在搶一個杯子，陳德喜另外一隻手打被告。」等
      語（見原審法院卷94年6月15日審判筆錄）。證實李後亮
      於事發後隨至現場處理時，告訴人即摀住眼睛指述被告打
      人，謝張彬製作筆錄時告訴人亦明確指稱，被告拿玻璃杯
      打伊右眼，證人徐雁玲亦證稱聽到玻璃破碎聲音，就看到
      滿地都是血，地上都是碎玻璃，益證被告有持玻璃杯毆打
      告訴人右眼致傷之事實。再依據告訴人陳德喜於國立台灣
      大學醫學院附設醫院診斷證明書所載：告訴人陳德喜係右
      眼球破裂併視網膜剝離、右眼瞼撕裂傷、右眼鼻淚管斷裂
      ，有診斷證明書在卷可參，足證告訴人所受傷害，需用力
      重擊始能造成，絕非如被告所辯，係玻璃碎片噴濺以致傷
      。
　　(四)又被告於警詢時稱：「後來陳德喜口出：幹ＸＸ三字經，
  　　今天拿不到錢就試看看、我就要你好看，我聽了就很生氣
    　，我就拿起玻璃杯往地下丟。」（見偵查第5頁）；於偵
      查中稱：「與陳德喜就薪水問題發生口角，我火大，將玻
      璃杯從陳德喜右後方，往他右耳及眼睛間丟過去。」、「
      我是打算丟他，但是沒有打算瞄準他。」（見偵查第37、
      38頁）；於原審法院94年4月15日準備程序訊問時稱：「
      因為被害人口氣很壞，說今天沒有拿到錢會給我好看，我
      就很生氣把玻璃杯子往地下砸，但不是往被害人身上砸，
      是往我自己正前方地上砸，被害人就很生氣衝到開飲機來
      ，跟我扭打起來。」、於原審法院94年6月15日審理時稱
      ：「我在把玻璃杯摔到地下後，有過去用手打陳德喜頭。
      」（見原審法院94年4月15日、6月15日筆錄），被告對於
      持玻璃杯究係向地下砸去或朝告訴人陳德喜丟擲、甚至璃
      玻杯丟出後直接就與告訴人發生扭打或又朝告訴人頭部毆
      打，前後不一，顯係飾卸之詞，不足採信。
　　(五)告訴人於93年12月10日當日上午11時30分許，即至國立台
  　　灣大學醫學院附設醫院急診，自述被玻璃刺到，當時告訴
    　人有右眼鞏膜破裂、右眼瞼多處撕裂傷及右眼前房積血之
      情形，於同日接受右鞏膜穿孔性傷口修補併上下眼瞼多處
      撕裂傷縫合手術；後經超音波檢查顯示其右眼視網膜剝離
      ，於同月22日接受右眼前房積血沖洗及追蹤檢查顯示其右
      眼視網膜剝離，於94年4月26日接受詐盲檢查顯示其右眼
      視力無光覺，其右眼所受傷害已達完全毀敗之程度等情，
      有國立台灣大學醫學院附設醫院出具之診斷書、94年5月
      11日校附醫秘字第0940204189號函及所附告訴人病歷資料
      影本附卷（見偵查卷第40頁、原審法院卷內）可稽。經本
      院屬託行政院國軍退除役官兵輔導委員會台北榮民總醫院
      鑑定告訴人右眼視覺功能有無治癒或改善可能，該院函覆
      稱陳德喜之右眼視覺功能完全喪失，無法復原，係外傷性
      眼球破裂，併發視網膜剝離，無改善可能，有該院94 年9
      月22日北總眼字第0940042148號函附於本院卷可稽。顯見
      告訴人因上揭傷害，眼睛狀況惡化，其右眼已達於重大不
      治之程度，自符合刑法第10條第4項第1款規之「毀敗一目
      之視能」之重傷害要件。
　　(六)綜上所述，本件被告犯行事證明確，應予依法論科。
三、按使人受重傷罪與普通傷害致重傷罪之區別，應以行為人於
　　加害時有無使人受重傷之故意為斷；至於被害人受傷之部位
　　及加害人使用之方法，有時雖可作為認定有無重傷故意之心
　　證，究不能據為絕對之標準。查被告係因告訴人催討工資口
　　氣不好，一時氣憤持玻璃杯自告訴人右後方欲打其友後頭部
　　，因告訴人頭部稍向右轉，始正中其右眼，既如上述，本案
　　告訴人右眼受傷純屬事出偶然，且被告攻擊告訴人眼部後，
　　隨後未再有攻擊行為，則足見被告出手毆打告訴人確係因一
　　時情緒衝動所致，且非毫無節制，依此情形觀之，尚難認被
　　告動手之初有致告訴人失明之犯意，而僅能認定其係基於普
　　通傷害之犯意為本案犯行。公訴人認被告有使人重傷之犯意
　　，自有未洽，起訴法條應予變更。惟被告出拳毆擊告訴人右
　　眼，致告訴人受有右眼失明之重傷害，被告之傷害行為，與
　　告訴人右眼失明重傷害之結果間，有相當因果關係。又以拳
　　毆擊人之眼睛部位，用力稍失過重，可能會導致本質上即較
　　脆弱之眼睛受創失明，此應為一般客觀上所能預見者，雖不
　　能認定被告本人當時主觀上亦有此一預見及故意，但其對於
　　傷害行為之加重結果，自仍應負加重結果犯之責任。核被告
　　所為，係犯刑法第277條第2項後段之傷害致重傷罪，應予依
　　法處斷。
四、原審因而予以論罪科刑，固非無見。惟查告訴人右眼所受傷
　　害經台大及榮總醫院鑑定已達完全毀敗程度無法復原，原判
　　決於事實及理由欄記載告訴人之右眼達重大不治或「難治」
　　之重傷害程度，尚非允洽。檢察官上訴認被告所為應成立重
　　傷害罪，且原判決量刑過輕，被告上訴請求輕判，經核均無
　　理由，惟原判決既有可議，自應由本院將之撤銷改判。爰審
　　酌被告因小憤而將告訴人右眼傷害致重大不治，事後未能與
　　告訴人達成和解賠償損害，而告訴人右眼全殘所生損害重大
　　等一切情狀，量處有期徒刑伍年，示懲。
據上論斷，應依刑事訴訟法第369條第1項前段、第364條、第299
條第1項前段、第300條，刑法第277條第2項後段，判決如主文。
本案經檢察官蔡薰慧到庭執行職務。
中　　華　　民　　國　　94　　年　　11　　月　　4　 　日
　　　　　　　　　刑事第十五庭審判長法  官  蔡永昌
　　　　　　　　　　　　　　　　　  法　官　張正亞
　　　　　　　　　　　　　　　　　  法　官　陳榮和
以上正本證明與原本無異。
如不服本判決，應於收受送達後十日內向本院提出上訴書狀，其
未敘述上訴之理由者並得於提起上訴後十日內向本院補提理由書
（均須按他造當事人之人數附繕本）。
                                    書記官　劉麗芬
中　　華　　民　　國　　94　　年　　11　　月　　9 　　日
附錄：本案論罪科刑法條全文
中華民國刑法第277條第2項
（普通傷害罪）
傷害人之身體或健康者，處三年以下有期徒刑、拘役或一千元以
下罰金。
犯前項之罪因而致人於死者，處無期徒刑或七年以上有期徒刑；
致重傷者，處三年以上十年以下有期徒刑。
